【裁判字號】    91,易,3216
【裁判日期】    920311
【裁判案由】    詐欺
【裁判全文】
臺灣臺中地方法院刑事判決                        九十一年度易字第三二一六號
    公  訴  人  臺灣臺中地方法院檢察署檢察官
    被      告  乙○○
右列被告因詐欺案件，經檢察官提起公訴（九十一年度偵緝字第四六一號），本院判
決如左：
    主  文
乙○○無罪。
    理  由
一、公訴意旨略以：被告乙○○意圖為自己不法之所有，基於概括之犯意，明知其財
    務已陷於無償債能力之嚴重狀態，竟先於民國八十六年九月十五日，佯向告訴人
    國穎企業股份有限公司（現改名為日盛國際租賃股份有限公司，下稱國穎公司）
    以信用貸款之方式，借款新臺幣（下同）二百萬元，雙方約定貸款期間為二年，
    自八十六年十月十五日起至八十八年九月十五日止，分二十四期償還，每月為一
    期，須返還九萬八千元，致使告訴人國穎公司陷於錯誤而交付二百萬元，詎料被
    告取得該筆款項後，即未曾按期攤還上開貸款，且避不見面，告訴人國穎公司始
    知受騙；復於八十六年十一月三日，再以同樣手法，隱瞞其已無資力之事實，向
    告訴人丁○○佯稱急需用錢，三日即還等語，致使告訴人丁○○陷於錯誤，而交
    付八十萬元，被告並簽發同額本票一紙以為擔保，嗣於告訴人丁○○欲向被告請
    求返還時，被告已搬離其住處，告訴人丁○○始知受騙；因認被告涉犯刑法第三
    百三十九條第一項之詐欺罪嫌云云。
二、按犯罪事實應依證據認定之，無證據不得推定其犯罪事實；不能證明被告犯罪或
    其行為不罰者，應諭知無罪之判決，刑事訴訟法第一百五十四條、第三百零一條
    第一項分別定有明文。而刑事訴訟法上所謂認定犯罪事實之證據，係指足以認定
    被告確有犯罪行為之積極證據而言，該項證據自須適合於被告犯罪事實之認定，
    始得採為斷罪資料，最高法院二十九年上字第三一０五號著有判例。又認定犯罪
    事實所憑之證據，無論係直接證據或間接證據，其為訴訟上之證明，須於通常一
    般之人均不致有所懷疑，而得確信其為真實之程度者，始得據為有罪之認定，倘
    其證明尚未達到此一程度，而有合理之懷疑存在，復無其他調查途徑可尋，法院
    即應為無罪之判決，最高法院七十六年台上字第四九八六號著有判例。
三、公訴人認被告涉有上開詐欺罪嫌，無非係以右揭事實，業據告訴人丁○○、告訴
    人國穎公司指訴綦詳，又被告於八十六年三月間，即曾以九百五十萬元，向丙○
    ○○股份有限公司（下稱萬力公司）購買位於臺中縣豐原市○○街一九六巷六弄
    二八號之房屋一幢，除八十六年四月八日給付定金一百三十萬元外，未再付款，
    遲至八十六年八月一日以該屋向華南銀行貸款七百萬元，並未將貸款金額全數給
    付給付萬力公司，而係約付三百萬元予萬力公司，其餘則挪為他用，業據被告、
    證人甲○○供述、證述明確，復有上開不動產賣賣契約書、不動產登記簿謄本等
    影本各一份在卷可稽，復於八十六年九月又開始發生退票事件，再於八十六年十
    一月間被告公司支票開始遭拒絕往來等情，互核被告及證人甲○○供述、證述情
    節相符，可見於八十六年八月初時，被告資力即已出現問題；又被告於八十六年
    九月十五日向告訴人國穎公司借款二百萬元後，即未再清償，於八十六年十一月
    三日向告訴人丁○○借得八十萬元，其時被告亦不否認言明數日即還等語，亦分
    文未還，更可知被告當時之資力狀態，是一般人於此狀況下，顯不可能再出借金
    錢予被告，被告隱瞞無資力之事實，致他人陷於錯誤出借金錢甚明，此外，復有
    分期付款申購書、國穎公司客戶徵信報告表、不動產登記簿謄本等影本各一份、
    本票影本二紙等在卷可憑等，資為論據。
四、訊據被告堅持否認有何前開詐欺之犯行，辯稱：伊原係經營遊覽車，靠行於臺中
    市大業遊覽公司，於八十三年間，即以遊覽車作為擔保，向告訴人國穎公司借款
    一百五十萬元至二百萬元，自八十三年起至八十六年止，每月償還九萬八千五百
    元，伊係以美國運通銀行臺北分行之支票給付告訴人國穎公司，迄於八十六年間
    均有兌現，期間亦曾簽發華南商業銀行豐原分行支票給付餘額部分，至八十六年
    十月止均有兌現，其後於八十六年九月間再度向告訴人國穎公司借款，伊於借款
    之初，係提供其母親馬蔡淑意所有之不動產作為擔保，經告訴人國穎公司徵信後
    ，始獲准借款，非若告訴人國穎公司所稱係第一次借款，而伊更未行使任何詐術
    詐財；而告訴人丁○○部分之借款，伊係透過個人與告訴人丁○○父親之交情，
    而同意借款予伊，並無施用任何詐術之可言等語。
五、經查：
  （一）被告對於八十六年九月十五日向告訴人國穎公司借款二百萬元之情，固不否
        認，核與告訴人國穎公司指述情節相符，應堪置信。而國穎公司於被告提出
        貸款之申請後，即曾對於被告之資力狀況、清償能力等進行調查，並要求提
        供連帶保證人及不動產抵押擔保以確保債權之實現，此有國穎公司分期付款
        申購書一份、國穎公司客戶徵信報告表一份、本票一份、被告及連帶保證人
        之國民身分證影本各一份在卷可稽，告訴人國穎公司經過詳細評估後，而同
        意被告之貸款申請，被告並未施用任何詐術，而告訴人國穎公司亦係在詳細
        評估後，經由自由意識下所為之決定，並無誤認之虞，而告訴人國穎公司係
        專門從事貸款業務者，對於申請貸款人之基本狀況、財力資力、清償能力、
        償債能力等資訊，於核准出借款項前，理當詳細評估，斷不可能僅憑被告個
        人之言即予採信，逕予放款核貸，自無陷於錯誤之可能，因此，被告與告訴
        人國穎公司間，僅係民事金錢消費借貸之債權債務關係，被告事後發生經濟
        狀況不佳之情況，以致無力清償前開債務者，僅屬民事債務糾紛，尚與詐欺
        取財之構成要件不相符合。至於被告指稱八十三年間之借貸情事，與本院並
        無關連性，尚無詳予審酌之必要，附此敘明。
  （二）被告於八十六年十一月三日向告訴人丁○○借款八十萬元，並簽發中國農民
        銀行臺中分行為付款人、面額八十萬元之支票一紙及發票日記載不完全之本
        票一紙供為擔保等情，被告亦不爭執，核與告訴人丁○○所述情節相符。而
        被告於本院審理中供稱係透過個人與告訴人丁○○父親之交情而獲得同意借
        款，亦據告訴人丁○○於偵查中確認無訛，被告向告訴人丁○○借貸前開款
        項，係經過被告與告訴人丁○○雙方達成金錢消費借貸之合意後始成立，就
        現有卷證觀之，被告並未施用任何詐術，而告訴人丁○○亦無陷於錯誤之情
        事，更無借貸關係之成立有所誤認之情事，僅係事後因被告無法依約按期清
        償借款，此為民事債務不履行之問題，亦與詐欺取財罪之構成要件不相符合
        。
  （三）被告雖因無力償債而遠走他鄉，避逃他處，然告訴人國穎公司、丁○○對於
        被告得行使之返還借款請求權、給付票款請求權、民事債務不履行之請求權
        等並未消滅，告訴人國穎公司、丁○○仍得透過民事訴訟途徑正當行使權利
        ，獲得財產權利之保障，要無致生財產損害之可言。是以，被告向告訴人、
        國穎公司、丁○○借款未償之情，尚無從據以認定被告有何蓄意詐財之不法
        意圖及詐欺犯行，被告與告訴人國穎公司、丁○○間僅有民事債權債務之關
        係存在，尚無成立詐欺罪之餘地可言。綜上所述，本件純屬民事債務糾紛，
        告訴人國穎公司、丁○○應分別循民事訴訟途徑，對於被告行使給付票款請
        求權、金錢消費借貸之返還請求權或債務不履行之損害賠償之權利，以滿足
        其債權，始為正途。此外，復查無其他積極證據足資證明被告有何詐欺之犯
        行，其前揭犯罪應屬不能證明，揆諸首揭規定及判例意旨，爰為無罪判決之
        諭知。
據上論斷，應依刑事訴訟法第三百零一條第一項，判決如主文。
中      華      民      國      九十二      年    三    月     十一     日
                                臺灣臺中地方法院刑事第六庭
                                        法  官  巫淑芳
右正本證明與原本無異。
如不服本判決，應於送達後十日內向本院提出上訴狀 （須附繕本） ，上訴於台灣高等
法院台中分院。
                                        書記官
中      華      民      國      九十二      年      三      月    六    日


司法院資訊處製作；財團法人民間司法改革基金會備份。
